臺灣高雄地方法院刑事判決　　　　　　　94年度訴字第4439號
公　訴　人　臺灣高雄地方法院檢察署檢察官
被　　　告　庚○○
選任辯護人　王伊忱律師
　　　　　　陳景裕律師
　　　　　　鄭美玲律師
被　　　告　壬○○
選任辯護人　許清連律師
　　　　　　李錦臺律師
上列被告因業務過失致死案件，經檢察官提起公訴（93年度相字
第1560號），本院判決如下：
    主  文
庚○○從事業務之人，因業務上之過失致人於死，處有期徒刑捌
月。緩刑參年。
壬○○無罪。
    事  實
一、庚○○係德祐建設企業有限公司專案經理（下稱德祐建設公
    司），亦為德祐建設公司「航太臻邸」預售屋工地（地號為
    高雄市○○區○○段235號，係位於高雄市○○區○○路85
    號「宏平托兒所」旁之空地）現場負責人，負責維護該工地
    現場相關設備之安全，係從事業務之人。庚○○於民國93年
    8月18日因業務需要向長榮氣球有限公司負責人壬○○購買
    大型廣告氣球1只，並委請壬○○在高雄市○○區○○路「
    航太臻邸」預售屋接待中心後方空地架設該廣告氣球（該廣
    告氣球直徑350公分、其下方懸掛長約600公分、寬約90公分
    之廣告布條、該廣告氣球另有3條固定繩連接地面，球體重
    量為5. 5公斤，繩子重2.6公斤、廣告布條重2.3公斤）。詎
    上開廣告氣球於同年9月10日13時許前之不詳時間因強風豪
    雨侵襲而遭不明物體刺破球體（球身破洞約107公分），該
    廣告氣球因而洩氣掉落在高雄市○○路85號之「宏平托兒所
    」大門前，於同日下午不詳時間經宏平托兒所之不詳人士至
    德祐公司「航太臻邸」預售屋接待中心門口通知上情，庚○○乃於同日14時59分撥打電話予壬○○，經壬○○告以須立
    即將前開洩氣之廣告氣球收回接待中心以免發生危險後，庚○○明知該洩氣之廣告氣球掉落在人行道上並阻擋宏平托兒
    所之大門，且當時為狂風暴雨之惡劣天候，其應可預見如不
    將該廣告氣球搬離該處並移置其他安全處所，將影響該處行
    人之人身安全，竟疏於注意，僅將上開廣告氣球由宏平托兒
    所大門前移至宏平托兒所左側大門旁（移動距離約1公尺，
    部分球身阻擋宏平托兒所左側大門通道），該廣告氣球仍佔
    據該處人行道而影響行人之通行安全。嗣被害人即兒童陳○○（86年10月生、姓名、年籍均詳卷）行經該處時，將拖鞋
    置放在廣告氣球旁而跳入該廣告氣球內，惟因跌倒撞及其左
    顳部致瞬間昏眩而仰臥在該廣告氣球上，復因當時強風豪雨
    之吹襲而致該廣告氣球之塑膠布覆蓋住陳○○之口鼻而窒息
    。嗣宏平托兒所司機乙○○於同日下午15時30分許亦發現前
    開廣告氣球掉落在上址，隨即前往德祐建設公司預售屋接待
    中心門口前叫喊該公司員工出面處理，復又告知其托兒所所
    長辛○○，辛○○乃於同日15時53分許與其托兒所老師丁○○共同欲將上開廣告氣球移至他處，辛○○在翻動廣告氣球
    之際，發現陳○○仰臥於該廣告氣球上，其上並遭該廣告氣
    球覆蓋，隨即呼救報警，德祐建設公司員工丙○○與己○○
    2 人聞聲前來處理，丙○○當場對陳○○施予CPR 急救，待
    救護車於同日15時57分許到達現場，救護人員李啟峰亦立即
    對陳○○急救，發現其已無生命跡象，經送小港醫院後，陳
    ○○仍因窒息引發之呼吸性休克而宣告不治死亡。
二、案經戊○○訴由高雄市政府警察局小港分局報告臺灣高雄地
    方法院檢察署檢察官偵查起訴。
    理  由
壹、證據能力部分：
一、按被告以外之人於偵查中向檢察官所為陳述，除顯有不可信
    之情況者外，得為證據，刑事訴訟法第159 條之1 第2 項定
    有明文。偵查中對被告以外之人所為之偵查筆錄，性質上係
    屬傳聞證據。惟現階段刑事訴訟法規定檢察官代表國家偵查
    犯罪、實施公訴，依法其有訊問被告之權，證人且須具結，
    而實務運作時，檢察官偵查中向被告以外之人所取得之陳述
    ，原則上均能遵守法律規定，不致違法取供，其可信度極高
    ，職是，被告以外之人前於偵查中已具結而為證述，除反對
    該項供述得具有證據能力之一方，已釋明「顯有不可信之情
    況」之理由外，不宜以該證人未能於審判中接受他造之反對
    詰問為由，即遽指該證人於偵查中之陳述不具證據能力。查
    本件證人即消防救護員李啟峰、證人即宏平托兒所司機乙○○、證人即宏平托兒所教師辛○○、丁○○於檢察官偵查中
    具結陳述（見93年度偵字第13905號卷《以下簡稱偵1卷》第
    13頁至第15頁），並無證據顯示檢察官在偵查時有不法取供
    之情形，亦查無證據顯示上開證述有何顯不可信之情況，依
    上開說明，證人李啟峰、乙○○、辛○○、丁○○於偵查中
    之結證，均具有證據能力。
二、又按，被告以外之人（包括證人、鑑定人、告訴人、被害人
    及共同被告等）於審判外之陳述雖不符刑事訴訟法第159 條
    之1 至之4 等4 條之規定，而經當事人於審判程序同意作為
    證據，法院審酌該言詞陳述或書面陳述作成時之情況，認為
    適當者，亦得為證據，刑事訴訟法第159 條之5 定有明文。
    立法意旨在於傳聞證據未經當事人之反對詰問予以核實，原
    則上先予排除。惟若當事人已放棄反對詰問權，於審判程序
    中表明同意該等傳聞證據可作為證據，基於尊重當事人對傳
    聞證據之處分權，及證據資料愈豐富，愈有助於真實發見之
    理念，且強化言詞辯論主義，使訴訟程序得以順暢進行，上
    開傳聞證據亦均具有證據能力。查證人即告訴人戊○○、證
    人李啟峰、乙○○、辛○○、丁○○、證人即德祐建設公司
    員工丙○○、己○○均曾於警詢中為陳述（見警卷第3 頁至
    第14 頁） ，其性質雖屬傳聞證據，查無符合同法第159 條
    之1 至之4 等前4 條之情形，惟渠等所為之上開警詢筆錄內
    容，業經被告、辯護人及檢察官於審判程序同意作為證據，
    本院審酌上開筆錄作成時，並無不當取供之情形，且距離案
    發時間較近，記憶較為清晰，認以之作為本案之證據亦屬適
    當，是渠等於警詢中之證言，自均具有證據能力。
三、再按，法院或檢察官得囑託醫院、學校或其他相當之機關、
    團體為鑑定，或審查他人之鑑定，並準用第203 條至第206
    條之1 之規定；鑑定之經過及其結果，應命鑑定人以言詞或
    書面報告，刑事訴訟法第208 條第1 項前段、第206 條第1
    項分別定有明文。是經法院、檢察官囑託相當之機關為鑑定
    後，經鑑定人以書面報告其鑑定之結果者，即屬刑事訴訟法
    第159 條第1 項所謂之「法律有規定者」，不受該條項規定
    「不得作為證據」之限制；且刑事訴訟法第208 條第1 項前
    段對於法院或檢察官囑託相當之機關為鑑定之情形，僅規定
    ：「準用第203 條至第206 條之1 之規定」，至於刑事訴訟
    法第202 條有關「鑑定人應於鑑定前具結」之規定，則不在
    準用之列。故於法院或檢察官囑託相當之機關為鑑定，而該
    受囑託機關以書面報告鑑定結果之情形，既非屬依法應具結
    者。是同法第158 條之3 有關「證人、鑑定人依法應具結而
    未具結者，其證言或鑑定意見，不得作為證據」之規定，於
    此時即無適用之餘地。是以，臺灣高雄地方法院檢察署檢察
    官囑託法部務法醫研究所對被害人陳○○之死因進行鑑定，
    該所以93年11月12日法醫理字第0390003943號函所附之（93
    ）法醫所醫鑑字第1387號鑑定書（見相驗卷第83頁至第94頁
    ）已就其鑑定之過程、依據及結論詳予記載，自得作為證據
    。至檢察官及本院嗣後就上開鑑定書之相關細節函請法務部
    法醫研究所詳加說明，經該所分別以94年9 月5 日法醫理字
    第0940002793號函、95年9 月26日法醫理字第0950003304號
    函回覆之內容，僅係該所就原囑託鑑定事項再予說明，其性
    質亦屬該所之鑑定意見，而屬上開鑑定書之一部，即亦具有
    證據能力，自不待言。
貳、被告庚○○被訴犯行實體部分：
一、訊據被告庚○○固對於其係德祐建設公司「航太臻邸」預售
    屋工地之專案經理，負責維護上開工地相關設備之安全，為
    從事業務之人，並就其未於前揭時、地將該工地所設置因洩
    氣掉落於宏平托兒所大門前之廣告氣球移置安全範圍內，而
    僅將該廣告氣球移置宏平托兒所大門旁之舉有所疏失等情均
    坦承不諱（見本院卷第250 頁），惟矢口否認有何業務過失
    致死犯行，辯稱：被害人陳○○死亡係突發之意外事件，與
    伊之疏失並無相當因果關係等語。惟查：
(一)被告庚○○係德祐建設公司之專案經理，亦為德祐建設公司
    「航太臻邸」預售屋工地（位於高雄市○○區○○路85號之
    空地）之現場負責人，係從事業務之人；被告庚○○於93年
    8 月18日委託長榮氣球有限公司負責人壬○○在高雄市○○
    區○○路「航太臻邸」預售屋接待中心後方空地架設「航太
    臻邸」廣告氣球1 只（該廣告氣球下方懸掛長約600 公分、
    寬約90公分之廣告布條、該廣告氣球另有3 條固定繩連接地
    面，球體重量為5.5 公斤，繩子重2. 6公斤、廣告布條重
    2.3 公斤），上開廣告氣球於同年9 月10日13時許前之不詳
    時間因強風豪雨侵襲而遭不明物體刺破球體（球身破洞約
    107 公分），該廣告氣球因而洩氣掉落在高雄市○○路85號
    「宏平托兒所」大門前，適有被害人陳○○行經該處時，遭
    該廣告氣球悶住口鼻而窒息；嗣宏平托兒所司機乙○○於同
    日下午某時許發現前開廣告氣球掉落在上址，隨即前往德祐
    建設公司預售屋接待中心門口前叫喊該公司員工出面處理，
    復又告知其托兒所所長辛○○，辛○○得知上情，乃於同日
    15 時53 分許與其托兒所老師丁○○共同欲將前開廣告氣球
    移至他處，辛○○在翻動廣告氣球之際，發現被害人仰躺於
    該廣告氣球上，其上並遭該廣告氣球覆蓋，隨即呼救報警，
    德祐建設公司員工丙○○與己○○2 人聞聲即前來處理，丙○○當場對被害人施予CPR ，待救護車於同日15時57分許到
    達現場，救護人員李啟峰立亦即對被害人急救，發現其已無
    生命跡象，經送小港醫院後，被害人仍因窒息引發呼吸性休
    克而宣告不治死亡等情，業經證人乙○○、辛○○、丁○○
    、丙○○、己○○、李啟峰等人分別於警詢、偵查或本院審
    理時證述明確（見警卷第8 頁至第14頁、相驗卷第5 頁、第
    40 頁 至第46頁、偵1 卷第14頁至第17頁、見本院卷第113
    頁至第128 頁），並有高雄市政府消防局救災救護指揮中心
    緊急傷病送醫服務登簿影本（見警卷第15頁、相驗卷第47頁
    ）、高雄市立小港醫院病歷摘要報告（見警卷第16頁、相驗
    卷第9 頁、第36至38頁、第48頁）、高雄市政府警察局小港
    分局刑案現場勘查報告表影本（見警卷第17、相驗卷第49頁
    、偵1 卷第5 頁）、現場蒐證及被害人救治照片24張（見警
    卷第18至29頁）、「航太臻邸」廣告氣球（以下簡稱本件廣
    告氣球）樣式圖影本（見警卷第36頁、相驗卷第68頁）、本
    件廣告氣球估價單影本（見警卷第37頁、相驗卷第69頁）、
    本件廣告氣球送貨單影本（見警卷第38頁、相驗卷第70頁）
    、高雄市政府警察局小港分局漢民派出所相驗案件初步調查
    報告表（見警卷第40頁、相驗卷第3 頁、第33頁）、現場蒐
    證及被害人救治照片28張（見相驗卷第13至25頁）、勘驗筆
    錄2份 （見相驗卷第27、30頁）、現場蒐證及被害人救治照
    片20 張 （見相驗卷第50至61頁）、臺灣高雄地方法院檢察
    署鑑定驗斷書（見相驗卷第73至81頁）、本件廣告氣球發票
    影本2張 （偵1 卷第33頁）、勘驗氣球照片2 張（偵1 卷第
    65頁）、被告庚○○所呈案發現場照片3 張（偵1 號卷第82
    至83 頁） 、勘驗氣球照片照片15張（偵1 號卷第100 至
    107 頁）、扣押物品清單（廣告氣球1 顆、廣告旗幟1 面，
    見本院卷第19頁）、被告庚○○所呈案發現場照片2 張（院
    卷第59 至60 頁）等證據在卷可憑，且為被告庚○○所是認
    ，是上開各情，均堪認定屬實。
(二)公訴意旨認被告庚○○及被告壬○○2 人均明知該處係屬高
    雄機場禁止施放有礙飛航安全物體之範圍，若欲設置廣告氣
    球應先獲交通部民用航空局（下稱民航局）核准，且應注意
    氣球設置應選擇空曠無樹木或障礙物之地點，以免氣球遭刺
    破掉落而傷及行人，而按其情節亦非不能注意，竟未經民航
    局核准，擅自將廣告氣球設置在樹木林立之空地旁，致前開
    氣球於同年9 月10日下午不詳時間因強風吹襲而遭行道樹之
    樹枝刺破球體（球身破洞約107 公分），嗣該廣告氣球於掉
    落在宏平托兒所大門鐵欄杆左側時，適覆蓋行經該處之被害
    人，被害人因而遭該廣告氣球悶住口鼻致呼吸性休克而死亡
    等情，固有法務部法醫研究所於93年11月12日函文所附（93
    ）法醫所醫鑑字第1387號鑑定書之初步鑑定意見為據（見相
    驗卷第83頁至第94頁）。然而，被害人遭發現時，其拖鞋係
    正面擺放在本件廣告氣球旁乙情，有卷附刑案現場照片3 張
    在卷可憑（見相驗卷第50頁至第51頁，編號1 至3 所示照片
    ），並經證人丙○○於本院審理時證述明確（見本院卷第12
    5 頁至第126 頁），倘被害人係行經宏平托兒所大門前突遭
    本件廣告氣球掉落擊中，並進而遭該廣告氣球覆蓋窒息，則
    其當日穿著之拖鞋當不致正面擺放在本件廣告氣球旁，而應
    穿著在其腳上較屬合理。是以，法務部法醫研究所依據上開
    事證，佐以被害人左顳部（誤載為右顳部）有挫擊外傷及窒
    息症狀綜合研判後，乃於94年9 月5 日以法醫理字第094000
    2793號函文表示：本案可能係本件廣告氣球落地平躺在地面
    上時，被害人似將拖鞋留置地面上後跳入氣球之塑膠布上，
    在此時因外因如強風或意外致跌倒導致左顳部（誤載為右顳
    部）撞擊地面導致瞬間昏眩，加諸如在強風外因之環境下，
    再導致氣球塑膠布席捲覆蓋死者嘴面或強風吹襲氣球塑膠布
    席捲導致被害人翻覆致俯臥姿勢致被害人嘴口窒息，最後引
    起呼吸性休克死亡之結果，有該函文乙份在卷可憑（見94年
    度調偵字第706 號卷第2 頁），用以補充說明原先之鑑定結
    果；且該所於95年9 月26日另以法醫理字第0950003304號函
    進一步釋明：「前揭法醫理字第0930003943 號 函文所附（
    93）法醫所醫鑑字第1387號鑑定書及94年9 月5 日以法醫理
    字第094000 2793 號函文意見，二者間並無出入之處，被害
    人主要致死因為窒息引起呼吸性便克死亡，死亡前左顳部（
    誤載為右顳部）有鈍挫、表皮出血，可依現場重建、證據型
    態及證明力之強弱研判造成窒息之過程及結果。」（見本院
    卷第216 頁至第217 頁），則本院自應依現場事證輔以法務
    部法醫研究所之前揭鑑定意見，予以綜合研判造成被害人死
    亡之因果歷程。依被告壬○○於本院審理時供述：本件廣告
    氣球係以氫氣填充其內以便飄浮至空中，氣球遭弄破消氣會
    慢慢下垂，在完全消氣前會因風吹以及固定繩子的重量而呈
    現不同的形狀，沒有風時就會依殘餘的氣體立著等語（見本
    院卷第124 頁），其前揭所述確與氫氣球破洞後洩氣過程之
    物理現象相符，而證人辛○○於本院審理時亦證稱：其於案
    發當日13時許與丁○○外出、13時40分或50分時許一同返回
    宏平托兒所時，均見本件氣球在宏平托兒所大門前尚未完全
    消氣而呈現立體橢圓形狀，惟並未見被害人蹤影等語甚詳（
    見本院卷第118 頁至第123 頁），準此，堪認本件廣告氣球
    縱因破洞消氣而落下，其掉落之速度及重力均無可能致被害
    人遭受有左顳部耳上皮下出血達12乘10公分之鈍挫傷害，被
    害人前揭鈍挫傷毋寧係因跌倒致其左顳部撞擊地面所造成，
    較為可能。又參以，被害人遭發現時係仰躺於本件廣告氣球
    塑膠布上，其身體正面再遭氣球塑膠布覆蓋於上，像夾心餅
    干一樣，此亦經證人丙○○、甲○○於本院審理時證述明確
    （見本院卷第125 頁至第128 頁、第130 頁），依被害人遭
    發現時之躺臥之狀態，亦無可能係遭洩氣之氫氣球直接擊中
    因而可能遭覆蓋之情形。據上等情，堪認被害人並非如公訴
    意旨所認係遭本件廣告氣球掉落擊中並遭覆蓋窒息引發呼吸
    性休克死亡，至為明確，亦足認本件被害人應係行經宏平托
    兒所前之人行道時，見已落地之本件廣告氣球後，可能基於
    好奇玩耍或躲避風雨之因素，先行將其拖鞋置放一旁，再跳
    入該廣告氣球內，嗣因跌倒撞及其左顳部致瞬間昏眩而仰臥
    在該廣告氣球上，復因當時強風豪雨之吹襲而導致該廣告氣
    球之塑膠布覆蓋住被害人之口鼻而窒息，方引發呼吸性休克
    之死亡結果。
(三)本件廣告氣球既非於掉落時直接擊中被害人，已如前述，則
    被害人究係何時跳入已落地之廣告氣球，嗣跌倒昏眩致其口
    鼻遭廣告氣球塑膠布覆蓋而窒息？又被告庚○○供稱其於案
    發當日有將本件掉落之廣告氣球從宏平托兒所大門口移至該
    大門之左側，其移動情形及時間點為何？當時被害人是否已
    遭本件廣告氣球覆蓋於內？均有待釐清。經查：
 1、證人辛○○於本院審理時雖證稱：現在回想起來，伊於案發
    當日13時50分許返回宏平托兒所大門時，被害人可能在未消
    氣的氣球裡面等語（見本院卷第122 頁），惟此僅為證人辛○○事後之臆測之詞，無從逕予採認，尚須依其他事證予以
    判斷。而依被告庚○○供稱：發當日下午有宏平托兒所之人
    通知「航太臻邸」接待中心員工本件廣告氣球掉落在宏平托
    兒所大門前，其於隨即於當日14時49分以德祐建設公司「航
    太臻邸」接待中心之00-0000000電話撥打被告壬○○所使用
    之0000000000號行動電話告以上情，被告壬○○於電話中告
    知其拆卸廣氣球之程序，並提醒其應儘速將廣告氣球收回接
    待中心，其掛上電話後，就自行將本件廣告氣球從宏平托兒
    所大門前移至宏平托兒所大門左側欄杆旁，移動距離約1 公
    尺等語明確（見本院卷第108 頁至第110 頁），核與證人丙○○於本院審理時證稱：「（被告庚○○選任辯護人問：當
    天你在出去幫小孩做CPR 之前是否都在接待中心？）是的。
    我是快下午2 點時才回到接待中心，直到出去做CPR 都待在
    接待中心。（被告庚○○選任辯護人問：在2 點到3 點50分
    之間是否聽到被告庚○○打電話給氣球包商？）我於2 點多
    左右不到3 點時，有聽到庚○○打電話與氣球包商洽談氣球
    的事情，詳細內容我不清楚。（被告庚○○選任辯護人問：
    庚○○與氣球廠商聯絡後，作何事？）我看到他出去往宏平
    托兒所方向走去，他作何事我不知道。」等語相符（見本院
    卷第12 6頁至第127 頁），被告庚○○並提出00-0000000於
    93年9 月10日14時49分0 秒至同日14時50分47秒曾撥打予
    0000000000號行動電話之通聯紀錄（通話時間為107 秒）乙
    紙為憑（見本院卷第61頁），經比對與卷附被告壬○○所經
    營長榮氣球有限公司名片上載明被告壬○○使用之行動電話
    係0000000000號乙情相符（見本院卷第140 頁）。雖證人乙○○於本院審理時證稱其於案發當日15時30分許始通知德祐
    建設公司「航太臻邸」預售屋接待中心人員處理阻擋宏平托
    兒所「大門」之掉落廣告氣球等語（見本院卷第113 頁），
    惟依其於警詢時證稱：「因我於93年9 月10日15時30分許在
    高雄市○○區○○里○○路85號（宏平托兒所）前發現有一
    個廣告洩氣氣球擋在大門『左側』，我立即通知托兒所旁之
    建設公司員工，裡面員工回答我『好、好、會馬上處理』，
    我已不記得是哪一位回答我的」、（見警卷第9 頁）「（檢
    察官問：請求提示相驗卷第50頁刑案現場照片編號2 ，該照
    片與你當初看到氣球掉落的位置是否相符？）照片氣球的位
    置大概與我發現時一致，只是當時氣球還有氣。」（見本院
    卷第116 頁）等語甚詳，經本院審閱該刑案現場編號2 照片
    （見相驗卷第50頁），清楚可見本件廣告氣球係位於宏平托
    兒所之左側大門旁（按：宏平托兒所係左右對開式大門），
    仍有部分球身阻擋宏平托兒所左側大門之進出；參以被告庚○○將本件廣告氣球從宏平托兒所大門前移至宏平托兒所大
    門左側旁，其移動距離約1 公尺乙情，有高雄市政府警察局
    小港分局95年4 月6 日高市警港分偵字第0950006470號函所
    附案發現場測繪圖及測繪情形照片4 張在卷可憑（見本院卷
    第96頁、第97頁），該測繪圖所示被告庚○○將廣告氣球移
    動後之位置亦核與前揭刑案現場照片所示本件廣告氣球被發
    現之位置相符，亦即該廣告氣球仍有部分球身阻擋宏平托兒
    所左側大門進出，而公訴人、被告庚○○及其辯護人對於上
    開現場測繪圖所示本件廣告氣球經被告庚○○移動情形及刑
    案現場照片所示本件廣告氣球位置均表示無意見，從而，證
    人乙○○前揭證述其於案發當日15時30分始告知德祐建設公
    司「航太臻邸」接待中心人員處理阻擋宏平托兒所出入之廣
    告氣球等語，即與被告庚○○供稱其於案發當日14時50分許
    與被告壬○○通話後隨即將洩氣之廣告氣球移置宏平托兒所
    大門左側乙情無違，僅被告庚○○主觀上認為經其移動後之
    廣告氣球當不致於阻擋宏平托兒所大門乙節有所出入而已，
    亦堪認定早在證人乙○○於案發當日15時30分許通知德祐建
    設公司「航太臻邸」接待中心前往處理前，應有宏平托兒所
    內之不詳人員通知德祐建設公司「航太臻邸」接待中心儘速
    處理掉落之廣告氣球，被告庚○○接獲通知後乃於同日14時
    49分0 秒至同日14時50分47秒撥打電話予被告壬○○後，隨
    即前往將洩氣之廣告氣球移置宏平托兒所大門左側，惟該廣
    告氣球仍有部分球身阻擋宏平托兒所左側大門之進出，應屬
    無疑。
 2、又據被告庚○○於本院審理時證稱：其移動本件廣告氣球時
    ，廣告氣球已經完全消氣了，因為當時雨下得很大，所以氣
    球球體上面有積水，其不知道當時廣告氣球內有無小孩，亦
    未注意到廣告氣球旁有無拖鞋等語甚詳（見本院卷第109 頁
    、第111 頁、第112 頁），倘被害人在被告庚○○移動廣告
    氣球時已遭覆蓋於氣球內，該廣告氣球應不致呈現完全消氣
    之狀態。另由被告庚○○係將本件廣告氣球自宏平托兒所大
    門正前方移至該托兒所左側大門旁，以及卷附刑案現場編號
    2 照片所示被害人拖鞋係置放於宏平托兒大門前等節觀之，
    被害人之拖鞋乃位於前述被告庚○○拖行廣告氣球之移動路
    線上（參照本院卷第96頁之現場測繪圖自明），如被害人當
    時已在廣告氣球內而將拖鞋置於該處，被告庚○○在移動廣
    告氣球時應可輕易發現該拖鞋之存在。又依案發當日之氣候
    情形，中央氣象局於該日總共發布4 次豪雨特報，當日15時
    至16時之1 個小時內，高雄地區之降水量高達32.5公厘等情
    ，有交通部中央氣象局臺灣南區氣象中心95年6 月7 日南區
    象字第09 5260302號函暨其所附該4 次豪雨特報影本（分別
    於93 年9月10日4 時、10時、15時及22時發布）及93年9 月
    高雄氣象站逐日逐時雨量資料各1 份在卷可憑（見本院卷第
    188 頁至第193 頁），而證人辛○○於本院審理時亦證稱：
    其與丁○○於93年9 月10日13時許外出採購布料時已有些風
    雨，回程時轉變為狂風暴雨，閃電很大，當時娃娃車的雨刷
    還刷不乾淨等語明確（見本院卷第118 頁至第119 頁），顯
    見案發當日13時50分過後至同日16時許之期間內，案發地點
    之宏平托兒所大門前確有持續降下傾盆豪雨；而本件雖無被
    害人體重之確切資料，然據統計結果，我國93年度一年級國
    小男學生平均體重為23.9公斤，有卷附93年度全國國民小學
    各年級學生平均體重圖在卷可憑（見本院卷第171 頁）；則
    以本件廣告氣球之球體重達5.5 公斤，加上當日降落在廣告
    氣球上及滲入其內之雨水之重量，如被害人於被告庚○○移
    動廣告氣球時已仰臥在該氣球內，該廣告氣球之整體重量極
    可能重達30公斤以上，被告庚○○在移動本件廣告氣球應不
    難發現其中有異。再佐以證人乙○○於本院審理時證述其於
    案發當日15時30分許見本件掉落之廣告氣球內部氣體尚未消
    完等語（見本院卷第114 頁），與被告庚○○供述其移動時
    廣告氣球已消氣完畢等語不符乙情以觀，顯見證人乙○○發
    現廣告氣球時，被害人應已遭該廣告氣球覆蓋而仰躺於內，
    以致於該廣告氣球復呈現尚未消氣之狀態。是綜上等情，堪
    認被害人應係被告庚○○於案發當日14時50分與被告壬○○
    通完電話並外出移動廣告氣球後至同日15 時30 分時許之期
    間，跳入本件廣告氣球內，嗣後方因跌倒昏眩仰臥在廣告氣
    球上，再遭廣告氣球之塑膠布覆蓋口鼻窒息，要屬無訛。
(四)被告庚○○雖坦認有維護德祐建設公司「航太臻邸」預售屋
    工地相關設備安全之責，且就其未能於前揭時、地將洩氣落
    地之廣告氣球移置安全範圍內，而僅將該廣告氣球移置宏平
    托兒所左側大門旁之行為有所疏失（見本院卷第250 頁），
    惟辯稱其上開疏失之舉與被害人之死亡間並無因果關聯，被
    害人死亡純係突發意外云云。惟按，行為人雖非故意，但按
    其情節，應注意並能注意而不注意者，為過失，刑法第14條
    第1 項定有明文。又按，刑法上之過失，固以過失行為與結
    果之間，於客觀上有因果關係存在為必要；然此所謂因果關
    係，並不以過失行為係結果發生之直接原因為限，僅以有相
    當之因果關係存在，即足當之。而行為之於結果，是否具有
    相當因果關係，應依事後之立場，客觀地審查行為當時之具
    體事實，如認某行為確為發生結果之相當條件者，該行為即
    有原因力；至若某行為與行為後所生之條件相結合而始發生
    結果者，亦應就行為時所存在之事實，為客觀之事後審查，
    如認為有結合之必然性者，則該行為仍不失為發生結果之原
    因，應認具有相當因果關係（最高法院90年度台上字第5164
    號判決意旨參照）。再按，刑法上之過失犯，祇須危害之發
    生，與行為人之過失行為，具有相當因果關係，即能成立，
    縱行為人之過失，與被害人本身之過失，併合而為危害發生
    之原因時，仍不能阻卻其犯罪責任（最高法院23年上字第
    5223號判例意旨、93年度台上字第1017號判決意旨參照）。
    查被告壬○○已告知被告庚○○如不立即將廣告氣球收回接
    待中心內將招致危險乙節，為被告庚○○所是認，被告庚○○並坦認其僅將洩氣之廣告氣球移置宏平托兒所大門左側，
    該廣告氣球仍佔用人行道乙情有所疏失，而案發當日13時許
    後天氣驟變為狂風暴雨，亦如前述，被告庚○○對於上揭案
    發時之客觀狀況均知之甚明，一般人應能預見將本件如此大
    型之洩氣廣告氣球留置於人行道上，在狂風暴雨之惡劣天候
    情況下，將容易致生往來行人之人身危險，被告庚○○亦無
    不能預見上情並加以注意之情事，竟疏於注意，未將該廣告
    氣球移置安全範圍內，適有被害人行經該處跳入上開佔用人
    行道之廣告氣球，因跌倒昏眩而倒臥在廣告氣球上，嗣因強
    風將廣告氣球塑膠布吹起覆蓋住被害人之身體，並因豪雨降
    落而使廣告氣球之塑膠布持續悶住被害人口鼻致其窒息死亡
    ，倘被告庚○○依被告壬○○之建議儘速將掉落之廣告氣球
    移置接待中心內，被害人當不致於僅因跌倒昏眩於人行道上
    而生窒息死亡之結果，則被告庚○○前揭疏失、案發當時惡
    劣之天候以及被害人跌倒昏眩於廣告氣球上繼而遭廣告氣球
    之塑膠布覆蓋口鼻等條件，依事後客觀審查，對於被害人死
    亡之結果具有結合之必然性，而非一般人所不能預見，則依
    前揭法文及判決意旨，被告庚○○前揭疏失確為被害人死亡
    結果之相當條件而具有相當因果關係，至為明確。至於，本
    院綜合研判被害人係先將拖鞋置放於旁邊再自行跳入廣告氣
    球上，不論其原因係好奇玩耍抑或欲進入廣告氣球內躲避風
    雨，其上開舉措致其嗣後因跌倒而昏眩於廣告氣球上乙情，
    雖屬被害人本身之過失，惟被告庚○○前揭疏失之舉既併合
    為被害人死亡結果發生之原因，依前揭判例及判決意旨，仍
    不能阻卻被告庚○○本件過失犯行之責任。是以，被告庚○○辯稱被害人死亡純屬突發意外，與其疏失間並無相當因果
    關係云云，尚不足採。
(五)綜上所述，被告庚○○前揭過失犯行，與被害人之死亡結果
    間有相當因果關係，其被訴業務過失致死犯行，洵堪認定。
    從而，本件事證明確，應依法論科。
二、論罪科刑部分：
(一)按新舊法比較時，應就罪刑有關之共犯、未遂犯、連續犯、
    牽連犯、結合犯以及累犯加重、自首減輕、暨其他法定加減
    原因、與加減例等一切情形，綜其全部之結果，而為比較，
    再適用有利於行為人之法律處斷，且應就罪刑有關之一切情
    形，比較其全部之結果，而為整個之適用，不能割裂而分別
    適用有利益之條文，最高法院24年度上字第4634號、27年度
    上字第2615號判例業已明揭其旨。查被告庚○○行為後，如
    附表所示之相關法律均業經變更，並俱於95年7 月1 日施行
    ，玆經整體比較結果，裁判時法較為有利，從而，依刑法第
    2 條第1 項後段規定，自應全部適用裁判時法，亦即修正後
    法，先予敘明。
(二)是核被告庚○○所為，係犯刑法第276 條第2 項之業務過失
    致人於死罪。本件公訴意旨雖誤認被害人係遭廣告氣球掉落
    擊中並悶住口鼻窒息致引發呼吸性休克死亡，未能查明係氣
    球落地後，被害人將拖鞋留置地面自行跳入氣球，嗣因跌倒
    導致左顳部撞擊地面而瞬間昏眩，並因強風外因之環境下，
    再導致氣球塑膠布席捲覆蓋被害人嘴面致被害人口嘴窒息之
    因果歷程，惟起訴事實既已確認被害人係遭本件廣告氣球覆
    蓋其嘴口窒息致引起呼吸性休克之死亡結果，並認被告庚○○應負業務過失致死罪責，本院自得依職權予以查明審究，
    附此敘明。爰審酌被告庚○○擔任德祐建設公司「航太臻邸
    」預售屋建案之專案經理，對於該建案工地及接待中心之相
    關業務設備有維護安全並避免危害發生之責，係從事業務之
    人，其於案發時已明知本件廣告氣球已掉落於宏平托兒所大
    門前並佔用人行道，且案發當時天候惡劣，為免招致該處行
    人之人身危險，本應善盡業務上之職責速將該氣球移至該建
    案工地等安全範圍內，竟疏未注意及此，僅將本件廣告氣球
    移至宏平托兒所大門旁而仍佔用該處之人行道，致被害人行
    經該處因跌倒撞擊左顳部致瞬間昏眩，又因在強風外因之環
    境下，再導致氣球塑膠布席捲覆蓋被害人口鼻窒息，終至引
    發被害人呼吸性休克死亡結果之憾事，自屬不該，其雖未能
    承認本件犯行，惟念及其於本院最後審理時已坦然承認確有
    疏失之處，僅對於其疏失之舉是否應負刑事上之過失責任有
    法律上之不同意見，犯後態度尚非不佳，且其於案發後已儘
    速與被害人家屬達成和解並賠償和解金額450 萬元，此有被
    害人家屬出具之和解書乙份在卷可憑（見偵1 卷第30頁），
    足見其悔悟之心，又慮及其本件過失情節等一切情狀，酌情
    量處如主文所示之刑，以資懲儆。又被告庚○○雖於82年間
    因違反肅清煙毒條例案件，經本院於82年5 月31日以82年度
    訴字第678 號判處應執行有期徒刑3 年6 月，於88年6 月1
    日縮短刑期假釋出監，並於89年12月14日縮短刑期執行完畢
    ，有臺灣高等法院被告前案紀錄表乙份在卷可憑，惟被告本
    件所犯係過失致死犯行，其於前揭故意犯罪受有期徒刑以上
    刑之宣告執行完畢後，5 年以內未曾因故意犯罪受有期徒以
    上之宣告，亦有上揭前案紀錄表可按，符合94年2 月2 日修
    正公布、95年7 月1 日施行修正後之新刑法第74條第1 項第
    2 款之緩刑要件（參照最高法院95年第8 次刑事庭會議決議
    意旨，緩刑之宣告，應逕行適用修正後刑法之規定，無庸比
    較新舊法），且被告庚○○就本件過失犯行，深表悔悟之意
    ，儘速與被害人家屬達成和解賠償損害，已如前述，是本院
    認本件對被告庚○○所宣告之刑，以暫不執行為適當，用啟
    自新。至本件扣案之廣告氣球1 顆、廣告旗幟1 面，並非被
    告庚○○所有之物，而屬德祐建設公司所有，依法不得宣告
    沒收，併予敘明。
參、被告壬○○被訴犯行實體部分：
一、公訴意旨略以：被告壬○○係長榮氣球有限公司負責人，負
    責安裝架設廣告氣球，為從事業務之人。緣有德祐建設企業
    有限公司專案經理庚○○於93年8 月18日委託被告壬○○在
    高雄市○○區○○路「航太臻邸」預售屋接待中心後方空地
    架設廣告氣球1 只（氣球直徑350 公分、其下方懸掛長約
    600 公分、寬約90公分之廣告布條、該氣球另有3 條固定繩
    連接地面），被告壬○○與庚○○均明知該處係屬高雄機場
    禁止施放有礙飛航安全物體之範圍，若欲設置廣告氣球應先
    獲民航局核准，且應注意氣球設置應選擇空曠無樹木或障礙
    物之地點，以免氣球遭刺破掉落而傷及行人，而按其情節亦
    非不能注意，竟未經民航局核准，擅自將廣告氣球設置在樹
    木林立之空地旁，致前開氣球於同年9 月10日下午不詳時間
    因強風吹襲而遭行道樹之樹枝刺破球體（球身破洞約107 公
    分），嗣該廣告氣球於掉落在高雄市○○路85號（即宏平托
    兒所大門鐵欄杆左側）時，適覆蓋行經該處之陳○○，陳○○因而遭該廣告氣球悶住口鼻致呼吸性休克。嗣經宏平托兒
    所司機乙○○於同日15時30分許發現前開廣告氣球掉落在上
    址一情，隨即前往德祐公司預售屋門口前叫喊該公司員工出
    面處理，復又告知其托兒所所長黃素楨，黃素楨得知上情且
    見德祐公司尚未派人處理，乃於同日15時53分許與其托兒所
    老師丁○○共同欲將前述廣告氣球移至他處，黃素楨在翻動
    氣球之際竟發現氣球下有幼童陳○○躺臥在內，隨即通知德
    祐公司員工丙○○與己○○2 人前來處理，經丙○○與己○○2 人對陳○○施予CPR 急救並報警，待救護車於同日15時
    57分許到達現場，救護人員李啟峰立即對陳○○施予急救，
    發現其已無生命跡象，經送小港醫院後宣告不治死亡。因認
    被告壬○○涉有刑法第276 條第2 項之業務過失致死罪嫌等
    語。
二、按犯罪事實應依證據認定之，無證據不得認定犯罪事實；又
    不能證明被告犯罪者，應諭知無罪之判決，刑事訴訟法第15
    4 條第2 項、第301 條第1 項分別定有明文。按刑法上之過
    失，係指行為人按其情節應注意，並能注意而不注意者，或
    行為人對於構成要件事實，雖預見其能發生而確信其不發生
    者而言，刑法第14條定有明文。是刑法上過失行為之成立，
    應以行為人對該過失行為所生之構成要件結果、因果歷程有
    客觀預見可能性及主觀預見可能性，且行為人基於此預見之
    可能性而有違反客觀上之注意義務而致構成要件事實發生者
    ，始足當之；另對構成要件事實之發生須與行為人之過失行
    為間，在客觀上有相當因果關係，始能令行為人負過失之責
    任。公訴意旨認被告涉有業務過失致死罪嫌，無非係以被告
    壬○○係長榮氣球有限公司之負責人，負責架設德祐建設公
    司「航太臻邸」廣告氣球，係從事業務之人，而被告壬○○
    未經民航局核准，即擅自在屬高雄小港機場禁止施放有礙飛
    航安全物體之範圍、且樹木林立之「航太臻邸」接待中心後
    方空地上架設本件廣告氣球，被害人因此遭洩氣之廣告氣球
    悶住口鼻窒息死亡，為其主要論據。訊據被告壬○○固坦承
    有負責架設德祐建設公司「航太臻邸」接待中心之廣告氣球
    而屬從事業務之人，惟矢口否認有何業務過失致死之犯行，
    辯稱：本件廣告氣球已賣斷予德祐建設公司，該廣告氣球之
    安全維護均應由德祐建設公司自行負責，被害人死亡係因被
    告庚○○未立即將洩氣掉落之廣告氣球收回「航太臻邸」接
    待中心內所致，伊已告知被告庚○○如何拆解回收廣告氣球
    之方法，並建議被告庚○○儘速處理掉落之廣告氣球以免危
    險，伊並無任何疏失之處，被害人之死亡與伊架設本件廣告
    氣球間亦無相當因果關係等語。
三、經查：本件廣告氣球係被告庚○○向被告壬○○購買供宣傳
    德祐建設公司「航太臻邸」預售屋建案之用，係屬買斷性質
    ，惟因德祐建設公司為被告壬○○之長期客戶，基於業務情
    誼及服務客戶，被告壬○○會免費應其請求幫忙收拾廣告氣
    球，且於案發當日，被告壬○○已在電話中告知其拆解廣告
    氣球之方法，並提醒其儘速將洩氣掉落之廣告氣球收回接待
    中心內以免危險等情，均經證人即共同被告庚○○於本院審
    理時證述明確（見本院卷107 頁至第113 頁、第251 頁至第
    252 頁），堪認除本件廣告氣球之架設是否適當以外，該廣
    告氣球出賣後之安全維護均係買受人即德祐建設公司「航太
    臻邸」接待中心之責任，縱然被告壬○○未經民航局核准即
    擅自於樹木林立之德祐建設公司「航太臻邸」接待中心後方
    空地架設本件廣告氣球乙舉有所不當，惟被害人死亡並非因
    被告壬○○架設之本件廣告氣球直接掉落擊中，而係被告庚○○未盡注意義務將已洩氣掉落之廣告氣球移至安全範圍內
    所致，業已論述如前，被告壬○○既已告知被告庚○○正確
    處理本件洩氣掉落之廣告氣球之方式，並建議被告庚○○儘
    速處理，客觀上難認被告壬○○有何疏失之處。又被害人因
    被告庚○○前揭過失犯行而致死亡結果之因果歷程，顯已脫
    離一般人及被告壬○○所能注意及預見之範圍，則該死亡結
    果與被告壬○○架設本件廣告氣球行為間亦不具相當之因果
    關係，至為灼然。
四、綜上所述，被告壬○○之行為就被害人之死亡結果並無疏失
    ，亦不具相當之因果關係，即不得以過失致死罪名相繩。此
    外，本院復查無其他積極證據足資證明被告壬○○犯有前述
    業務過失致死犯行，則依前揭說明，應對被告壬○○為無罪
    之諭知，以昭審慎。
據上論斷，應依刑事訴訟法第299 條第1 項前段、第301 條第1
項前段、刑法第2 條第1 項後段、第276 條第2 項、第74條第1
項第2款 ，刑法施行法第1 條之1 ，判決如主文。
本案經檢察官癸○○到庭執行職務。
中　　華　　民　　國　　96　　年　　1 　　月　　8 　　日
                  刑事第十二庭  審判長法　官  施柏宏
                                      法  官  洪能超
                                      法  官  林書慧
以上正本證明與原本無異。
如不服本判決，應於判決送達後10日內，向本院提出上訴狀。
中　　華　　民　　國　　96　　年　　1 　　月　　11　　日
                                      書記官  鍾錦祥
附錄本件論罪科刑法條：
《中華民國刑法第276 條》
因過失致人於死者，處 2 年以下有期徒刑、拘役或 2 千元以下
罰金。
從事業務之人，因業務上之過失犯前項之罪者，處 5 年以下有期
徒刑或拘役，得併科3 千元以下罰金。
《中華民國刑法施行法第1 條之1》
中華民國九十四年一月七日刑法修正施行後，刑法分則編所定罰
金之貨幣單位為新臺幣。
九十四年一月七日刑法修正時，刑法分則編未修正之條文定有罰
金者，自九十四年一月七日刑法修正施行後，就其所定數額提高
為三十倍。但七十二年六月二十六日至九十四年一月七日新增或
修正之條文，就其所定數額提高為三倍。
附表：
┌──────┬─────────────┬─────────────┬───────┬────┐
│相關變更條文│行為時法（下稱舊法）之內容│裁判時法（下稱新法）之內容│比  較  理  由│備    註│
├──────┼─────────────┼─────────────┼───────┼────┤
│刑法第33條第│罰金：（銀元）1 元以上。  │罰金：新臺幣1000元以上，以│罰金刑之下限，│舊法有利│
│5 款：罰金刑│                          │百元計算之。              │由銀元10元（依│        │
│下限變更    │                          │                          │前述也提高10倍│        │
│            │                          │                          │）即新臺幣30元│        │
│            │                          │                          │，提高為新臺幣│        │
│            │                          │                          │1000元。      │        │
├──────┼─────────────┼─────────────┼───────┼────┤
│【累犯變更】│受有期徒刑之執行完畢，或受│受徒刑之執行完畢，或一部之│前案依軍法裁判│被告彭孝│
│修正前刑法第│無期徒刑或有期徒刑一部之執│執行而赦免後，5 年以內故意│者，及因過失再│國本件業│
│47條、第49條│行而赦免後，5 年以內再犯有│再犯有期徒刑以上之罪者，為│犯有期徒刑以上│務過失致│
│→修正後刑法│期徒刑以上之罪者，為累犯，│累犯，加重本刑至2 分之1 。│之罪者，是否構│犯行適用│
│第47條第1 項│加重本刑至2 分之1 。累犯之│第98條第2 項關於因強制工作│成累犯，新舊法│舊法構成│
│、第2 項、第│規定，於前所犯罪依軍法或於│而免其刑之執行者，於受強制│規定互歧。且新│累犯，依│
│49條        │外國法院受裁判者，不適用之│工作處分之執行完畢或一部之│法復另行增訂強│法必加重│
│            │。                        │執行而免除後，5 年以內故意│制工作執行完畢│其刑，適│
│            │                          │再犯有期徒刑以上之罪者，以│後之擬制累犯規│用新法結│
│            │                          │累犯論。累犯之規定，於前所│定。          │果則不構│
│            │                          │犯罪在外國法院受裁判者，不│              │成累犯，│
│            │                          │適用之。                  │              │是新法較│
│            │                          │                          │              │有利。  │
│            │                          │                          │              │        │
╠══════╪═════════════╧═════════════╧═══════╧════╡
║整體比較結果│新法有利。                                                                      │
╚══════╧════════════════════════════════════════╛
